ACORDAO-COMPLETO-2368070

ACÓRDÃO 7124/2019 ATA 28/2019 - SEGUNDA CÂMARA

VISTOS, relatados e discutidos estes autos de tomada de contas especial instaurada pela Fundação Nacional de Saúde, em desfavor do Sr. Domiciano Bezerra Soares, ex-Prefeito Municipal de Eldorado dos Carajás (PA) , durante a gestão 2001-2004, em virtude da não aprovação da prestação de contas e do cumprimento apenas parcial do Convênio nº 1640/2002, cujo objeto consistia na execução de sistemas de abastecimento de água no referido município,
ACORDAM os Ministros do Tribunal de Contas da União, reunidos em Sessão da 2ª Câmara, diante das razões expostas pelo Relator, em:
9.1. considerar revel o Sr. Domiciano Bezerra Soares, dando-se prosseguimento ao processo, nos termos do art. 12, § 3º, da Lei nº 8.443/1992;
9.2. julgar irregulares, com fundamento nos artigos 1º, inciso I, 16, inciso III, alíneas “b” e “c”, 19, caput, e 23, inciso III, da Lei nº 8.443/1992, as contas da Sr. Domiciano Bezerra Soares, condenando-o ao pagamento das quantias a seguir especificadas, com a fixação do prazo de quinze dias, a contar da notificação, para comprovar, perante este Tribunal (art. 214, inciso III, alínea “a”, do Regimento Interno) , o recolhimento da dívida aos cofres da Fundação Nacional de Saúde, atualizada monetariamente e acrescida de juros de mora, calculados a partir das datas discriminadas até a data da efetiva quitação do débito, na forma prevista na legislação em vigor;
	VALOR ORIGINAL (R$) 
	DATA DA OCORRÊNCIA

	113.360,07
	5/3/2004

	149.969,00
	8/12/2004

9.3. autorizar, desde já, com fundamento no art. 26 da Lei nº 8.443/92 c/c o art. 217 do Regimento Interno do TCU, o parcelamento da dívida em até 36 (trinta e seis) parcelas, segundo o interesse do responsável, incidindo sobre cada uma delas, corrigida monetariamente, os correspondentes acréscimos legais, alertando-o de que, no caso de parcelamento, a falta de pagamento de qualquer parcela importará vencimento antecipado do saldo devedor, nos termos do art. 217, § 2º, do RITCU;
9.4. autorizar, desde logo, a cobrança judicial da dívida, caso não atendida a notificação, nos termos do art. 28, inciso II, da Lei 8.443/92;
9.5. encaminhar, com fundamento no artigo 16, § 3º, da Lei nº 8.443/92, cópia do inteiro teor desta deliberação à Procuradoria Regional da República no Estado do Pará, para a adoção das medidas que entender cabíveis;
9.6. dar ciência deste acórdão, bem como do relatório e do voto que o fundamentam, à Fundação Nacional de Saúde e ao responsável.

Tomada de contas especial que teve por objeto execução de sistemas de abastecimento de água.

Segunda Câmara

Prefeitura Municipal de Eldorado dos Carajás (PA)

3. Interassada/Responsável:
3.1. Interessada: Fundação Nacional de Saúde
3.2. Responsável: Domiciano Bezerra Soares (CPF XXX.141.562-XX)

13.1. Ministros presentes: Ana Arraes (Presidente), Aroldo Cedraz e Raimundo Carreiro (Relator).
13.2. Ministro-Substituto convocado: Augusto Sherman Cavalcanti.
13.3. Ministro-Substituto presente: André Luís de Carvalho.

RAIMUNDO CARREIRO

Como parte deste Relatório, reproduzo — com fundamento no inciso I do § 3º do art. 1º da Lei nº 8.443/92 — a instrução de mérito elaborada por Auditor Federal de Controle Externo lotado na Secretaria de Controle Externo de Tomada de Contas Especial – Secex/TCE (peça 56) :

“INTRODUÇÃO
Cuidam os autos de tomada de contas especial instaurada pela Coordenação Regional da Fundação Nacional de Saúde no Estado do Pará (Funasa/PA) , em desfavor do Sr. Domiciano Bezerra Soares (CPF XXX.141.562-XX) , ex-Prefeito Municipal de Eldorado dos Carajás/PA – Gestão 2001-2004, em razão da não aprovação da prestação de contas e da execução parcial do Convênio 1640/2002 (peça 1, p. 45) , Siafi 477614, que teve por objeto a execução de sistemas de abastecimento de água na citada municipalidade. 
HISTÓRICO 
O Termo de Convênio 1640/2002 foi firmado no valor de R$ 564.218,59, sendo R$ 499.897,67 à conta do Concedente e R$ 64.320,92 referentes à contrapartida do Convenente (peça 1, p. 45) . Teve vigência de 20/12/2002 a 8/1/2006, sendo prorrogado por meio dos Termos Aditivos 1 e 2 (peça 1, p. 107 e 153) . Os recursos foram liberados por meio das seguintes Ordens Bancárias:
	ORDENS BANCÁRIAS
 (BB, Ag. 4222-6, c/c 27.126-8) 

	OB
	Data
	Valor

	2003OB008564
	31/12/2003
	199.959,67

	2004OB001353
	5/3/2004
	149.969,00

	2004OB906903
	8/12/2004
	149.969,00

	TOTAL
	499.897,67

Após a realização de verificações in loco, em setembro de 2004, a Fundação Nacional de Saúde verificou a execução de apenas 42,9% do objeto do referido convênio, e emitiu parecer pela aprovação da prestação de contas parcial da primeira parcela dos recursos federais repassados por meio do ajuste, no valor de R$ 199.959,67, consoante relatórios anexados (peça 1, p. 197-200 e 254-256) .
Em outubro de 2005, a Concedente realizou nova vistoria in loco nas obras do Convênio, quando então constatou que as obras se encontravam paralisadas, tendo sido executados apenas os 42,9% apurados na primeira vistoria – embora já houvesse sido liberada a totalidade dos recursos do convênio. Durante a vistoria, os fiscais foram informados pela nova administração municipal, iniciada em 2005, que a documentação pertinente não fora localizada e que as obras estavam paralisadas por falta de recursos (vide Relatório de Verificação in loco, peça 1, p. 270-272) .
Em 28/4/2006, a Funasa notificou o então Prefeito de Eldorado de Carajás, Sr. João de Castro Barreto, para que apresentasse a apresentação da prestação de contas do Convênio em comento, cujo prazo final havia expirado em 9/3/2006, na sua administração.
Em resposta, o Sr. João de Castro Barreto apresentou documentos (peça 1, p. 284-314) que atestam impetração da ação de ressarcimento de dano ao erário e representação criminal contra o ex-prefeito, Sr. Domiciano Bezerra Soares, gestor dos recursos repassados pelo Convênio 1640/2002.
A Concedente afastou a responsabilidade do Sr. João de Castro Barreto, e notificou, em 13/10/2006, o Sr. Domiciano Bezerra Soares, ex-Prefeito de Eldorado dos Carajás/PA, para apresentação de defesa ou recolhimento, aos cofres da Funasa, do valor dos recursos repassados por meio do ajuste em tela, devidamente corrigidos (p. 6, peça 2) .
O Sr. Domiciano Bezerra Soares, ex-prefeito, apresentou defesa, recebida em 22/11/2006, juntada aos autos (peça 2, p. 10-34) , demonstrando por meio de documentos que a não apresentação da prestação de contas final do convênio se deu em razão de a documentação probatória do Convênio 1640/2002 ter sido recolhida pelo Tribunal de Contas dos Municípios do Estado do Pará (TCM/PA) .
A Funasa, então, solicitou ao TCM/PA a documentação da execução financeira do Convênio (peça 2, p. 118) , que foi enviada à Concedente em 12/6/2007 e juntada aos autos (peça 2, p. 128-299, peças 3 e 4, e peça 5, p. 1-47) .
Após a realização de nova vistoria in loco, realizada em 25/7/2007 (peça 5, p. 50-54) , a Concedente emitiu parecer sobre a análise da documentação apresentada pelo TCM/PA, quando concluiu pela execução parcial de 42,9% da execução física (p. 76-78, peça 5) .
Por meio de ofício (peça 5, p. 92) , a Concedente solicitou novamente ao Sr. Domiciano Bezerra Soares a apresentação das alegações de defesa ou recolhimento, aos cofres da Funasa, das despesas glosadas em razão da execução de apenas 42,9% do objeto do convênio.
Em resposta, o responsável apresentou, em 12/5/2011, a documentação referente à prestação de contas do Convênio (peça 5, p. 108, e peça 8, p. 22) .
Após análise da documentação apresentada, a Funasa emitiu Parecer pela não aprovação da prestação de contas apresentada em razão da ausência dos documentos referentes ao art. 28, incisos I, II, III, IV, V, VI, VII e VIII da IN-STN 1/1997 (peça 8, p. 66-72) .
Após nova notificação ao Sr. Domiciano Bezerra Soares requerendo o encaminhamento dos documentos faltantes (peça 8, p. 87-88) , a Concedente emitiu os Pareceres técnicos e financeiros que concluem pela mantença da execução de apenas 42,9% do objeto pactuado, o que levou à glosa da parte não executada das despesas, ou seja, a diferença de 57,1%, percentual que, aplicado ao valor total repassado pela convenente, de R$ 499.897,67, perfaz o montante de R$ 285.441,57, débito imputado ao responsável.
Considerando que, na documentação analisada, não foi detectada, por parte da Convenente, a utilização ou depósito do valor referente à contrapartida pactuada no plano de trabalho, a Concedente, imputou, ainda, ao responsável, o valor de R$ 21.739,97, a título da contrapartida que deixou de ser aplicada pelo Convenente, a fim de manter a proporcionalidade quanto à execução das despesas, conforme ajustado no termo do convênio em exame.
Diante das infrutíferas ações adotadas pela Funasa com vistas a sanear as irregularidades constatadas e ao ressarcimento do dano, a Concedente emitiu o Relatório de Contas Especial de responsabilidade do Sr. Domiciano Bezerra Soares (CPF XXX.141.562-XX) , ex-Prefeito Municipal de Eldorado dos Carajás/PA, pelo valor histórico de R$ R$ 307.181,54, em razão da execução parcial do Convênio 1640/2002 (Siafi 477614) .
O Relatório de Auditoria, o Certificado de Auditoria 1303/2005 e o Pronunciamento Ministerial (peça 8, p. 192-198) , concluíram pela irregularidade das presentes contas, em sintonia com os posicionamentos técnicos da Funasa.
A instrução inicial (peça 11) , analisando os documentos nos autos, concluiu pela necessidade de realização de citação do Sr. Domiciano Bezerra Soares (CPF XXX.141.562-XX) , sendo acompanhada pelos pronunciamentos da Subunidade/Unidade técnica (peças 12 e 13) . Despacho do Relator Min. José Múcio Monteiro (peça 14) autorizou a citação e ordenou diligência ao Banco do Brasil para obtenção de extratos bancários do período.
Em atendimento ao Despacho ministerial, a Subunidade/Unidade pronunciaram-se (peças 15 e 16) para que a diligência precedesse a citação (em consonância como Acórdão 1601/2014-TCU-Plenário e MMC-Segecex 24/2014) , o que foi feito mediante o Ofício 719/2007-TCU/Secex-PA, de 28/4/2017 (peça 17) , recebido consoante AR de 25/5/2017 (peça 18) , tendo sido obtida a resposta do BB (peça 19) . 
Em novo pronunciamento, a Subunidade/Unidade identificou equívoco na menção à conta-corrente, o que tornou a resposta do BB insubsistente, e propugnou nova diligência ao BB (peças 20 e 21) , realizada pelo Ofício 181/2018-TCU/Secex-PA, de 26/2/2018 (peça 22 e anexos, peças 23 a 30) , recebido consoante AR de 20/3/2018, com novo pronunciamento da Subunidade/Unidade (peças 32 e 33) reiterando a diligência por meio dos Ofícios 987 e 1222/2008-TCU/Secex-PA, de 7/6 e 4/7/2018, respectivamente (peça 34 e anexos peças 35 a 42) , com ARs de 25/6 e 18/7/2018 (peças 43 e 46) , tendo sido apresentada nova resposta do BB (peças  45 e 51) , com extratos bancários e cópias de cheques utilizados para saque dos recursos depositados.
Finalmente, novo pronunciamento da Subunidade (peça 48) , de posse das novas informações diligenciadas e reexaminando o processo, promoveu ajustes na instrução inicial (peça 11) , e, acatado pelo pronunciamento da Unidade (peça 49) , propugnou a citação do Sr. Domiciano Bezerra Soares (CPF XXX.141.562-XX) , ex-Prefeito Municipal de Eldorado dos Carajás/PA – Gestão 2001-2004 e signatário do Convênio 1640/2002 (Siafi 477614) , resumidamente nos seguintes moldes:
1.1. Irregularidade 1: execução parcial do Convênio n° 1640/2002, Siafi 477614, celebrado com a Prefeitura Municipal de Eldorado dos Carajás/PA, que teve por objeto a execução de sistemas de abastecimento de água na citada municipalidade;
1.2. Conduta 1: receber e utilizar integralmente os recursos federais repassados por meio do Convênio n° 1640/2002 e executar apenas 42,96% do valor total da obra, ou 41,92% do valor total do Convênio;
1.3. Conduta 2: autorizar pagamentos, no exercício de 2004, com recursos federais do Convênio n° 1640/2002, no valor R$ 263.329,07, por obras não executadas;
1.4. Irregularidade 2: não comprovação da boa e regular aplicação da última parcela repassada pelo convênio 1640/2002, no valor de R$ 149.969,00, creditada na conta do convênio em 10/12/2014, e que foi integralmente sacada na “boca do caixa”, pela prefeitura, em 15/12/2004, através do cheque 850.023, motivo pelo qual há como estabelecer qualquer nexo causal com as despesas do convênio;
1.5. Conduta 3: efetuar, em 15/12/2004, saque na “boca do caixa” da última parcela, no valor de R$ 149.969,00, repassada pelo convênio 1640/2002 e creditada na conta específica do ajuste em 10/12/2014, quando deveria movimentar os recursos mediante cheque nominativo, ordem bancária, transferência eletrônica disponível ou outra modalidade de saque autorizada pelo Banco Central do Brasil, em que fiquem identificados sua destinação e, no caso de pagamento, o credor;
1.6. Débito:
	VALOR ORIGINAL (R$) 
	Débito/Crédito
	DATA DA OCORRÊNCIA

	113.360,07
	D
	5/3/2004

	149.969,00
	D
	8/12/2004

Em cumprimento ao pronunciamento da unidade (peça 49) , foi efetuada a citação do responsável, conforme delineado a seguir:
	Responsável
	Ofício
	Data do ofício
	Data de Recebimento do Ofício
	Nome do Recebedor do Ofício
	Observação
	Fim do Prazo para defesa

	Sr. Domiciano Bezerra Soares (CPF XXX.141.562-XX) 
	1953/2018-TCU/SECEX-PA (peça 52) 
	13/11/2018
	15/1/2019 (vide AR de peça 54) 
	O próprio
	Ofício recebido no endereço do responsável, conforme termo de pesquisa de endereço (peça 50) .
	31/1/2019

Transcorrido o prazo regimental, o responsável permaneceu silente, devendo ser considerado revel, nos termos do art. 12, §3º, da Lei 8.443/1992.
EXAME TÉCNICO
Da validade da notificação
A citação do responsável se deu em endereço proveniente de pesquisa realizada pelo TCU (vide parágrafo 22 acima) , de forma zelosa, em endereço constante no sistema CPF da Receita (peça 50) . A entrega do ofício citatório (peça 52) nesse endereço ficou comprovada, conforme AR na peça 54, assinado pelo próprio responsável.
Nos processos do TCU, a revelia não leva à presunção de que seriam verdadeiras todas as imputações levantadas contra os responsáveis, diferentemente do que ocorre no processo civil, em que a revelia do réu opera a presunção da verdade dos fatos narrados pelo autor. Dessa forma, a avaliação da responsabilidade do agente não pode prescindir da prova existente no processo ou para ele carreada. 
Ao não apresentar suas defesas, o responsável deixou de produzir prova da regular aplicação dos recursos sob sua responsabilidade, em afronta às normas que impõem aos gestores públicos a obrigação legal de, sempre que demandados pelos órgãos de controle, apresentar os documentos que demonstrem a correta utilização das verbas públicas, a exemplo do contido no art. 93 do Decreto-Lei 200/67:
Quem quer que utilize dinheiros públicos terá de justificar seu bom e regular emprego na conformidade das leis, regulamentos e normas emanadas das autoridades administrativas competentes.
Mesmo a alegação de defesa não sendo apresentada, considerando o princípio da verdade material que rege esta Corte, procurou-se buscar, em manifestações do responsável na fase interna desta TCE, se havia algum argumento que pudesse ser aproveitado em seu favor.
Nessa busca, foram localizados dois momentos em que o responsável compareceu aos autos e apresentou documentos (peça 2, p. 10-34, peça 5, p. 108) . Ambas as manifestações já foram objeto de exame e não constituem argumentos de defesa específicos quanto às irregularidades 1 e 2 narradas no parágrafo 21 desta instrução, que lhe atribui execução parcial do objeto e não comprovação da boa e regular gestão dos recursos que lhe foram confiados.
Logo, não há apresentação de justificativas plausíveis nem documentação apta a comprovar a boa e regular gestão dos recursos. Dessa forma, os argumentos apresentados na fase interna não elidem as irregularidades apontadas, percepção corroborada pelas análises da documentação apresentada à Funasa, que emitiu parecer pela não aprovação da prestação de contas apresentada em razão da ausência dos documentos referentes ao art. 28, incisos I, II, III, IV, V, VI, VII e VIII, da IN N 2 01/97, de 15/01/1997 (peça 8, p. 66-72, peça 8) , além de pareceres técnicos e financeiros que concluem pela execução de apenas 42,9% do objeto pactuado, o que levou a glosa da parte não executada das despesas.
Quanto à pretensão punitiva do TCU, conforme Acórdão 1441/2016-TCU-Plenário, que uniformizou a jurisprudência acerca dessa questão, subordina-se ao prazo geral de prescrição indicado no art. 205 do Código Civil (CC) , que é de 10 anos, contado da data de ocorrência da irregularidade sancionada, nos termos do art. 189 do CC, sendo este prazo interrompido pelo ato que ordenar a citação, a audiência ou a oitiva do responsável. No caso em exame, ocorreu a prescrição, uma vez que os fatos geradores ocorreram em 2004 e o ato de ordenação da citação ocorreu em 12/11/2018 (peça 49) .
Em se tratando de processo em que a parte interessada não se manifestou acerca das irregularidades imputadas, não há elementos para que se possa efetivamente aferir e reconhecer a ocorrência de boa-fé na conduta da responsável, podendo este Tribunal, desde logo, proferir o julgamento de mérito pela irregularidade das contas, conforme nos termos dos §§ 2º e 6º do art. 202 do Regimento Interno do TCU (Acórdão 2064/2011-TCU-Primeira Câmara – relator Min. Ubiratan Aguiar, 6.182/2011-TCU-1ª Câmara – relator Min. Weber de Oliveira, 4.072/2010-TCU-1ª Câmara – Relator Min. Valmir Campelo, 1.189/2009-TCU-1ª Câmara – Relator Min. Marcos Bemquerer, e 731/2008-TCU-Plenário – Relator Min. Aroldo Cedraz) .
Dessa forma, o responsável deve ser considerado revel, nos termos do art. 12, §3º, da Lei 8.443/1992, devendo as contas serem julgadas irregulares, condenando-a ao débito, deixando-se de lhe aplicar a multa prevista no art. 57 da Lei 8.443/1992 por prescrição da pretensão punitiva.
CONCLUSÃO
Conclui-se que o responsável deve ser considerado revel, nos termos do art. 12, §3º, da Lei 8.443/1992, devendo as contas do Sr. Domiciano Bezerra Soares (CPF XXX.141.562-XX) serem julgadas irregulares, condenando-o ao débito apurado e deixando-se de lhe aplicar a multa prevista no art. 57 da Lei 8.443/1992 por prescrição da pretensão punitiva.
PROPOSTA DE ENCAMINHAMENTO
Diante do exposto, submetemos os autos à consideração superior, propondo ao Tribunal:
1.7. considerar revel o Sr. Domiciano Bezerra Soares (CPF XXX.141.562-XX) , ex-Prefeito de Eldorado dos Carajás/PA – Gestão 2001-2004, para todos os efeitos, dando-se prosseguimento ao processo, com fulcro no art. 12, § 3º, da Lei 8.443/1992;
1.8. julgar irregulares, nos termos dos arts. 1º, inciso I, 16, inciso III, alínea “b” e “c”, § 2º, da Lei 8.443/1992 c/c os arts. 19 e 23, inciso III, da mesma Lei, e com arts. 1º, inciso I, 209, incisos II e III, 210 e 214, inciso III, do Regimento Interno/TCU, as contas do Sr. Domiciano Bezerra Soares (CPF XXX.141.562-XX) , condenando-o ao pagamento da (s) importância (s) a seguir especificada (s) , atualizada (s) monetariamente e acrescida (s) dos juros de mora, calculada (s) a partir da (s) data (s) discriminada (s) até a data do efetiva quitação do débito, fixando-lhe o prazo de quinze dias, para que comprove, perante o Tribunal, o recolhimento das referidas quantias aos cofres da Fundação Nacional de Saúde (Funasa) , nos termos do art. 23, inciso III, alínea “a”, da citada lei;
1.8.1. Valor histórico do débito e data de origem:
	VALOR ORIGINAL (R$) 
	Débito/Crédito
	DATA DA OCORRÊNCIA

	113.360,07
	D
	5/3/2004

	149.969,00
	D
	8/12/2004

Valor do débito atualizado até 24/7/2019: R$ 1.153.190,35 (Demonstrativo débito à peça 55) ;
1.9. autorizar, desde logo, a cobrança judicial da dívida, caso não atendida a notificação, na forma do disposto no art. 28, inciso II, da Lei 8.443/1992;
1.10. autorizar também, desde logo, se requerido, com fundamento no art. 28, inciso I, da Lei 8.443, de 1992 c/c o art. 217, §§ 1º e 2º do Regimento Interno, o parcelamento da (s) dívida (s) em até 36 parcelas, incidindo sobre cada parcela, corrigida monetariamente, os correspondentes acréscimos legais fixando- lhe o prazo de quinze dias, a contar do recebimento da notificação, para comprovar perante o Tribunal o recolhimento da primeira parcela, e de trinta dias, a contar da parcela anterior, para comprovar os recolhimentos das demais parcelas, devendo incidir sobre cada valor mensal, atualizado monetariamente, os juros de mora devidos, no caso do débito, na forma prevista na legislação em vigor, alertando a responsável de que a falta de comprovação do recolhimento de qualquer parcela importará o vencimento antecipado do saldo devedor, nos termos do § 2º do art. 217 do Regimento Interno deste Tribunal;
1.11. enviar cópia do Acórdão a ser prolatado, bem como do Relatório e do Voto que o fundamentarem, à Procuradoria da República no Estado do Pará, nos termos do § 3º do art. 16 da Lei 8.443/1992 c/c o § 7º do art. 209 do Regimento Interno do TCU, para adoção das medidas cabíveis;
1.12. enviar cópia do Acórdão que vier a ser proferido à Fundação Nacional de Saúde (Funasa) e ao responsável, para ciência, informando que a presente deliberação, acompanhada do Relatório e do Voto que a fundamenta, está disponível para a consulta no endereço www.tcu.gov.br/acordaos, além de esclarecer que, caso requerido, o TCU poderá fornecer sem custos as correspondentes cópias, de forma impressa.”
2.	O Sr. Diretor da 3ª Diretoria e Sr. Secretário da Secex/TCE manifestaram-se de acordo com a proposta formulada pelo Sr. Auditor Federal de Controle Externo (peças 57 e 58) .
3.	Encaminhados os autos ao Ministério Público que atua junto a esta Corte, o eminente Subprocurador-Geral Lucas Rocha Furtado, de igual forma, anuiu à proposta oferecida pela Unidade Técnica (peça 59) .
	
	É o relatório.

Não há

Subprocurador-Geral Lucas Rocha Furtado

TOMADA DE CONTAS ESPECIAL. CONVÊNIO CELEBRADO ENTRE A FUNDAÇÃO NACIONAL DE SAÚDE E A PREFEITURA MUNICIPAL DE ELDORADO DOS CARAJÁS (PA). EXECUÇÃO DE SISTEMA DE ABASTECIMENTO DE ÁGUA NO MUNICÍPIO. COMPROVAÇÃO, POR MEIO DE PARECER TÉCNICO, DA EXECUÇÃO PARCIAL DO OBJETO CONVENIADO. CITAÇÃO VÁLIDA. REVELIA. AUSÊNCIA DE DEMONSTRAÇÃO DA REGULAR APLICAÇÃO DOS RECURSOS. CONTAS IRREGULARES. FUNCIONALIDADE PARCIAL DA OBRA. DÉBITO REFERENTE AO VALOR NÃO EXECUTADO DO REPASSE FEDERAL. PRESCRIÇÃO DA PRETENSÃO PUNITIVA. CIENTIFICAÇÕES.

TOMADA DE CONTAS ESPECIAL (TCE)

Secretaria de Controle Externo no Estado do Pará e Secretaria de Controle Externo de Tomada de Contas Especial

Registro que atuo nos presentes autos por força do contido no art. 152 do Regimento Interno do TCU (RI/TCU) .
2.	Trata-se de tomada de contas especial instaurada pela Fundação Nacional de Saúde (Funasa) , em desfavor do Sr. Domiciano Bezerra Soares, ex-Prefeito Municipal de Eldorado dos Carajás (PA) , durante a gestão 2001-2004, em virtude da não aprovação da prestação de contas e do cumprimento apenas parcial do Convênio nº 1640/2002 (peça 1, p. 45) , cujo objeto consistia na execução de sistema de abastecimento de água no referido município.
3.	Inicialmente, faço breves apontamentos acerca do citado convênio:
3.1.	Conforme disposto no Quadro I – Preâmbulo do termo do convênio, a avença foi ajustada em R$ 564.218,59, cabendo à Funasa destinar recursos financeiros para a execução de sistema de abastecimento de água, no valor total de R$ 499.897,67, e à Prefeitura Municipal de Eldorado dos Carajás (PA) , a título de contrapartida, o valor de R$ 64.320,92 (peça 1, p. 45) ;
3.2.	Os recursos federais foram repassados, por meio de ordens bancárias, em três parcelas: R$ 199.959,67, em 31/12/2003; R$ 149.969,00, em 5/3/2004; e 149.969,00, em 8/12/2004, no total de R$ 499.897,67 (peça 1, p. 272) ;
3.3.	O acordo vigorou — após ser prorrogado por meio de dois termos aditivos (peça 1, pp. 107 e 153) — durante o período de 20/12/2002 a 8/1/2006. 
4.	Feitos esses breves registros, passo ao exame da TCE. 
5.	Acompanho, quanto ao mérito, a íntegra da proposta formulada pela Secretaria de Controle Externo de Tomada de Contas Especial (Secex/TCE) — cuja proposta recebeu a concordância do Ministério Público que atua junto a este Tribunal (MP/TCU) — e considero acrescidas a este Voto, como razões de decidir, a análise e a conclusão contidas na instrução de peça 56.
6.	Como mencionado, o motivo principal para a instauração desta tomada de contas especial consistiu na inexecução parcial do objeto pactuado. Diversos elementos nos autos (Relatório de Execução Físico-Financeiro, Pareceres Técnicos e Relatórios de Visita Técnica elaborados pela Funasa) trazem a informação coincidente de que a execução da obra alcançou apenas 42,9% do empreendimento (peça 1, pp. 131 e 214, 254) .
7.	Reproduzo, neste Voto, a análise técnica contida na instrução final elaborada pela Secex/TCE (peça 56) :
“24.	A citação do responsável se deu em endereço proveniente de pesquisa realizada pelo TCU (vide parágrafo 22 acima) , de forma zelosa, em endereço constante no sistema CPF da Receita (peça 50) . A entrega do ofício citatório (peça 52) nesse endereço ficou comprovada, conforme AR na peça 54, assinado pelo próprio responsável.
Nos processos do TCU, a revelia não leva à presunção de que seriam verdadeiras todas as imputações levantadas contra os responsáveis, diferentemente do que ocorre no processo civil, em que a revelia do réu opera a presunção da verdade dos fatos narrados pelo autor. Dessa forma, a avaliação da responsabilidade do agente não pode prescindir da prova existente no processo ou para ele carreada. 
Ao não apresentar suas defesas, o responsável deixou de produzir prova da regular aplicação dos recursos sob sua responsabilidade, em afronta às normas que impõem aos gestores públicos a obrigação legal de, sempre que demandados pelos órgãos de controle, apresentar os documentos que demonstrem a correta utilização das verbas públicas, a exemplo do contido no art. 93 do Decreto-Lei 200/67:
Quem quer que utilize dinheiros públicos terá de justificar seu bom e regular emprego na conformidade das leis, regulamentos e normas emanadas das autoridades administrativas competentes.
Mesmo a alegação de defesa não sendo apresentada, considerando o princípio da verdade material que rege esta Corte, procurou-se buscar, em manifestações do responsável na fase interna desta TCE, se havia algum argumento que pudesse ser aproveitado em seu favor.
Nessa busca, foram localizados dois momentos em que o responsável compareceu aos autos e apresentou documentos (peça 2, p. 10-34, peça 5, p. 108) . Ambas as manifestações já foram objeto de exame e não constituem argumentos de defesa específicos quanto às irregularidades 1 e 2 narradas no parágrafo 21 desta instrução, que lhe atribui execução parcial do objeto e não comprovação da boa e regular gestão dos recursos que lhe foram confiados.
Logo, não há apresentação de justificativas plausíveis nem documentação apta a comprovar a boa e regular gestão dos recursos. Dessa forma, os argumentos apresentados na fase interna não elidem as irregularidades apontadas, percepção corroborada pelas análises da documentação apresentada à Funasa, que emitiu parecer pela não aprovação da prestação de contas apresentada em razão da ausência dos documentos referentes ao art. 28, incisos I, II, III, IV, V, VI, VII e VIII, da IN N 2 01/97, de 15/01/1997 (peça 8, p. 66-72, peça 8) , além de pareceres técnicos e financeiros que concluem pela execução de apenas 42,9% do objeto pactuado, o que levou a glosa da parte não executada das despesas.
Quanto à pretensão punitiva do TCU, conforme Acórdão 1441/2016-TCU-Plenário, que uniformizou a jurisprudência acerca dessa questão, subordina-se ao prazo geral de prescrição indicado no art. 205 do Código Civil (CC) , que é de 10 anos, contado da data de ocorrência da irregularidade sancionada, nos termos do art. 189 do CC, sendo este prazo interrompido pelo ato que ordenar a citação, a audiência ou a oitiva do responsável. No caso em exame, ocorreu a prescrição, uma vez que os fatos geradores ocorreram em 2004 e o ato de ordenação da citação ocorreu em 12/11/2018 (peça 49) .
Em se tratando de processo em que a parte interessada não se manifestou acerca das irregularidades imputadas, não há elementos para que se possa efetivamente aferir e reconhecer a ocorrência de boa-fé na conduta da responsável, podendo este Tribunal, desde logo, proferir o julgamento de mérito pela irregularidade das contas, conforme nos termos dos §§ 2º e 6º do art. 202 do Regimento Interno do TCU (Acórdão 2064/2011-TCU-Primeira Câmara – relator Min. Ubiratan Aguiar, 6.182/2011-TCU-1ª Câmara – relator Min. Weber de Oliveira, 4.072/2010-TCU-1ª Câmara – Relator Min. Valmir Campelo, 1.189/2009-TCU-1ª Câmara – Relator Min. Marcos Bemquerer, e 731/2008-TCU-Plenário – Relator Min. Aroldo Cedraz) .
Dessa forma, o responsável deve ser considerado revel, nos termos do art. 12, §3º, da Lei 8.443/1992, devendo as contas serem julgadas irregulares, condenando-a ao débito, deixando-se de lhe aplicar a multa prevista no art. 57 da Lei 8.443/1992 por prescrição da pretensão punitiva.”
8.	Ao alinhar-me aos pronunciamentos emitidos pela Secex/TCE e pelo MP/TCU, entendo apropriado dar ênfase a dois aspectos não suficientemente evidenciados nos autos. O primeiro diz respeito ao despacho exarado pelo então relator considerando inviável, diante do transcurso de mais de dez anos dos fatos, a responsabilização solidária da contratada, prevista na alínea “b” do § 2º do art. 16  da Lei nº 8.443/1992 (peça 14) , circunstância que torna inexequível o chamamento aos autos da empresa contratada para a execução das obras, apesar de se verificar que a Construtora Solimões Ltda., recebeu valores superiores ao percentual de execução da obra (peça 1, pp. 167 e 181; peça 8, p. 20) .
9.	O segundo, refere-se ao fato de que, apesar de o percentual da obra executado ser de apenas 42,9%, no caso em exame — ao contrário de muitos outros, com o mesmo objeto, analisados por esta Corte — há elementos aptos a comprovar a parcial funcionalidade da obra. Esses elementos constam do Relatório de Visita Técnica, de 22/7/2011 (peça 8, pp. 40 a 44) , elaborado por dois engenheiros da Funasa, do qual reproduzo os excertos abaixo: 
	“No ato da visita verificamos que o serviço de abastecimento de água, apesar de estar em processo de tomada de contas especial foi concedido a Companhia de Saneamento do Tocantins (SANEATINS) que incorporou a rede de distribuição, 4 (quatro) dos 5 (poços) que são Poço 1, Poço 2, Poço 4 e Poço 5, ver localização no relatório fotográfico, e as ligações domiciliares.
	(...) 
	Observou-se que os sistemas de abastecimentos de água, com exceção do poço 3 que está abandonado, estão servindo a população, porém estão sendo explorados financeiramente pela SANEATINS.
	Assim, concluímos que apesar dos 4 (quatros) dos 5 (cinco) poços estarem em funcionamento, servindo com água a população, não foi possível quantificar percentual de obra executada pela Prefeitura Municipal de Eldorado de Carajás já que o sistema foi alterado/concluído pela SANEATIS. Face ao exposto, essa equipe técnica considerará o percentual de execução de 42,9% que foi constatado pelo parecer de visita técnica n°01 (...) confirmado pelo parecer de visita técnica n° 02 (...) e de visita técnico n° 3 (...) ”.
10.	Posteriormente, o Parecer Técnico nº 04/2013, de 5/6/2013, assinado por engenheiro e pelo chefe da Divisão de Engenharia de Saúde Pública da Funasa, corroboram a utilidade do percentual considerado na análise dessas contas especiais (peça 8, p. 102) :
“Após a análise da documentação citada, essa Divisão de Engenharia de Saúde Pública reitera as informações prestadas no Parecer n° 3 (fls. 455 a 465) de 23/08/2007 que informa que não foi possível quantificar o percentual de obra efetivamente executada pela Prefeitura Municipal de Eldorado, pois o serviço de água foi concedido para empresa SANEATINS que alterou/concluiu a obra, desta forma foi considerado o percentual de execução de 42,9% do Relatório de Visita n°02 de 23/08/2007.
Vale ressaltar, que o percentual de 42,9% de execução de obra contribuiu para que o sistema de abastecimento de água fosse concluído, atendendo assim a população do município de Eldorado dos Carajás. Desta forma, sou favorável a aprovação do referido percentual, desde que não haja qualquer impedimento administrativo.”
11.	Como visto, no âmbito deste Tribunal, o Sr. Domiciano Bezerra Soares foi regularmente citado, conforme demonstra o Ofício nº 1953/2018, expedido pela então Secex/PA, em 13/11/2018 (peça 52) , entregue e recebido, pelo próprio responsável, em 15/1/2019 (Aviso de Recebimento à peça 54) . Aperfeiçoada a relação processual e diante do silêncio do ex-prefeito — que optou por não apresentar alegações de defesa no prazo estipulado no Regimento desta Corte —, caracteriza-se a revelia, devendo-se dar prosseguimento ao processo, nos termos do § 3º do art. 12 da Lei nº 8.443/92.
12.	Desta forma, estou propondo que estas contas especiais do Sr. Domiciano Bezerra Soares sejam julgadas irregulares, com fundamento no art. 16, inciso III, alíneas “b” e “c” da Lei nº 8.443/92, condenando-o ao pagamento do débito calculado nos autos, sem, contudo, a imputação de multa, em virtude de ter ocorrido a prescrição da pretensão punitiva, à luz dos regramentos estabelecidos no Acórdão 1441/2016-TCU-Plenário, relatado pelo ministro Benjamin Zymler.
13.	Considero oportuno, com fundamento no art. 26 da Lei nº 8.443/92 c/c o art. 217 do Regimento Interno do TCU, autorizar, desde logo, o parcelamento da dívida que ora proponho seja imputada ao responsável.
	Diante do exposto, Voto por que seja aprovado o Acórdão que ora submeto à consideração deste Colegiado.
TCU, Sala das Sessões Ministro Luciano Brandão Alves de Souza, em 13 de agosto de 2019.
RAIMUNDO CARREIRO 
Relator